臺灣高等法院高雄分院刑事判決　　　　　九十三年度上重更(一)字第六號
　　上　訴　人　台灣高雄地方法院檢察署檢察官
　　上　訴　人
　　即　被　告　乙○○
　　選任辯護人　吳建勛律師
　　　　　　　　游雪莉律師
　　　　　　　　林維毅律師
　　上　訴　人
　　即　被　告　丙○○
　　指定辯護人　施秉慧律師
右上訴人等因被告等殺人案件，不服臺灣高雄地方法院九十二年度重訴字第十六號中
華民國九十二年九月十五日第一審判決（起訴案號：臺灣高雄地方法院檢察署九十一
年度偵字第二五六五０號），提起上訴，經判決後，由最高法院發回更審，本院判決
如左：
      主      文
原判決關於乙○○部分及丙○○共同殺人暨定執行刑部分均撤銷。
乙○○、丙○○共同殺人，各處無期徒刑，均褫奪公權終身。
      事      實
一、乙○○、丙○○與已判刑確定之洪瀅任、吳仁傑等人均彼此認識並有交情；而乙
    ○○與胡家豪間，因胡家豪前於乙○○經營之中古車行兼職擔任業務工作，雙方
    因佣金問題時生齟齬。民國九十一年十一月二十日凌晨三時許，胡家豪電邀友人
    洪瓊宗至高雄市前金區○○○街一○四號二樓乙○○經營之「鈴俐時尚酒吧」，
    欲找乙○○商議佣金問題，及至是日凌晨三時三十分許，洪瓊宗駕駛車號ＺＭ－
    二六四○號自用小客車載胡家豪抵達「鈴俐時尚酒吧」，二人先與胡家豪事先約
    好之友人張欽棠同桌飲酒。此時乙○○因與丙○○在外飲酒，亦事先以行動電話
    向當時在酒吧一樓之洪瀅任確認胡家豪已到達酒吧後，隨即與丙○○二人開車返
    回酒吧，途中乙○○告知丙○○，回酒吧後要訓斥胡家豪等語。嗣乙○○返回酒
    吧後，便邀請胡家豪與洪瓊宗同桌飲酒，丙○○亦陪在一旁飲酒。席間，乙○○
    出言數落訓斥胡家豪，不久，乙○○見有客人到酒吧捧場，遂先行過去招呼，洪
    瓊宗亦走出酒吧接聽行動電話，獨留丙○○與胡家豪同桌飲酒，因胡家豪數度要
    乙○○過來飲酒，引起丙○○不滿，二人發生衝突，乙○○見狀示意丙○○帶胡
    家豪到酒吧外處理，丙○○即將胡家豪強押到酒吧一樓騎樓，隨即要將胡家豪強
    押上停放於酒吧騎樓旁（即光復三街路旁），洪瓊宗所駕駛之ＺＭ－二六四○號
    自用小客車內，因無法取得鑰匙而作罷。丙○○旋即又將胡家豪押往停放於酒吧
    對街即文武二街旁，平日由洪瀅任駕駛之車號Ｊ五－○三五三號自小客車內，因
    胡家豪反抗，丙○○遂先徒手毆打胡家豪，並叫洪瀅任拿鋁球棒給他，此時胡家
    豪趁隙逃脫，吳仁傑在旁見聞，竟基於幫助丙○○等人傷害、妨害自由之犯意，
    推擠拉扯胡家豪，使胡家豪無法即時逃離現場，致使丙○○得以承上開犯意，持
    洪瀅任交付之鋁球棒繼續毆擊胡家豪之腿部及手臂，胡家豪因而傷重無法行動，
    而丙○○仍續將腿部已受重創之胡家豪押入前述自小客車後座，叫喚洪瀅任過來
    開車，並帶刀子。此時，乙○○見胡家豪反抗，即犯意提升與丙○○、洪瀅任共
    同基於將已受傷之胡家豪押往偏僻處圍毆、凌虐，預見發生死亡之結果，並不違
    背其本意之殺人不確定犯意聯絡，直呼洪瀅任過去開車，洪瀅任聞言，從吧台上
    拿取一支水果刀後過去開車，乙○○隨後拿一包鹽巴交給洪瀅任，接著丙○○追
    問鋁球棒去處，洪瀅任答以放在酒吧內，丙○○隨即叫乙○○將鋁球棒拿過來，
    乙○○轉身拿取鋁球棒，並指示「載出去處理！」（台語）等語，洪瀅任隨即駕
    駛右揭開車號Ｊ五－○三五三號自小客車後載胡家豪及丙○○離去。
二、丙○○在車內告知洪瀅任將車開往高雄縣大樹鄉方向，惟因洪瀅任對前往大樹鄉
    路線不熟，即自行將車開往高雄縣大寮鄉偏遠處，及至同日凌晨五時九分許，車
    行至高雄縣大寮鄉○○村○○路往南方向三○○公里處東向高屏溪河床產業道路
    內近七○○公尺之偏遠處，丙○○即喝令胡家豪以爬行方式爬出車外，胡家豪下
    車後，即向洪瀅任懇求，洪瀅任乃以其所有0000000000號行動電話撥打乙○○所
    使用0000000000號行動電話，撥通後，交由胡家豪與乙○○對話，電話中，胡家
    豪一再要求乙○○不要如此待他。乙○○已知胡家豪身陷之處境，應可預見其不
    利之結果，而容任該結果之發生，未出言制止，丙○○待胡家豪掛斷電話後，為
    恐他人發現犯行，並防止胡家豪對外聯絡求援，即命胡家豪交出身上所有皮包、
    證件及手機等足以辨識其身分之物，惟因胡家豪身著背心，其中一支GSP1800型
    手機置於襯衫胸口處未被發現，丙○○即承上開傷害犯意，先接續持鋁球棒毆擊
    胡家豪腿部、背部數下，經洪瀅任制止後始罷手，另拿出水果刀在胡家豪後背腰
    部劃四刀，再用鹽巴灑在劃傷之傷口上，洪瀅任見此即對丙○○說：「走了」，
    惟丙○○卻回稱：「如果今甲他（指胡家豪）不出事，換我有事」等語，洪瀅任
    聞言，竟未加制止，逕自前去倒車。斯時，丙○○又持鋁球棒猛力毆擊胡家豪後
    腦部四下，洪瀅任於倒車時見狀亦預見胡家豪死亡之結果，而容任該結果之發生
    ，未前往制止，隨即開車載丙○○離開現場。途中，洪瀅任接獲乙○○來電詢問
    結果，經洪瀅任告知上情後，乙○○亦未指示將胡家豪送醫，對其死亡結果之發
    生，亦不違背其本意，僅要洪瀅任、丙○○二人前往高雄市○○路上「萊茵河餐
    廳」見面，丙○○於車行經高雄縣鳳山市○○路某處，將鹽巴隨意往車外丟棄。
    及至餐廳時，又將作案用之鋁球棒、水果刀各一支分別棄置於餐廳對面騎樓旁及
    水溝中，再進入餐廳，告知乙○○案發詳細情形，乙○○於談論中態度平和地陳
    稱「處理了就算了」（台語）等語。丙○○則趁隙另將胡家豪所交付之皮包、證
    件丟棄於餐廳廁所垃圾桶中，並另行起意，意圖為自己不法之所有，將胡家豪所
    交付之GSP1800 型手機一支，變易持有為所有之意思，予以侵占入己（侵占罪部
 分業經判刑確定）。
三、是日上午七時三十分許，經人發現胡家豪屍體，報警處理。胡家豪全身受有多處
    鈍器傷、切割傷痕跡，計有：(1)頭部鈍器傷（左眶部淤傷約二×一．六公分，
    眼鞏膜有出血右眶部淤傷約一．五×○．五公分，眼鞏膜有出血鼻部淤傷約
    一．八×一公分右頰部淤傷約三×二公分人中處淤傷嘴唇部淤傷、上嘴唇
    約四×二公分、下嘴唇約二．五×一．五公分、嘴唇粘膜層均有裂傷痕跡後頭
    部有頭皮下血腫形成，右頂部－顳部－枕部有血腫形成，約十二×十公分，左頂
    部－顳部－枕部有血腫形成，約十一×八公分）、(2)胸部鈍器傷（左胸部有一
    個圓形之印痕，約五×五公分，疑為手機所致。右前胸部淤傷約四×三公分
    左上胸部淤傷約三×一．五公分）、(3)背部鈍器傷（左上背部有大範圍之淤傷約
    十八×八公分）、(4)背部銳器傷（下背部有四處切割傷：距離頭頂五十九公分
    處，長二十二．七公分距離頭頂六十．二公分處，長二十二．三公分距離頭
    頂六十二．二公分處，長二十四．五公分距離頭頂六十八公分處，長十八公分
    ）、(5)四肢鈍器傷（左上肢於左後肘部及左前臂後部有擦傷及淤傷，擦傷為二
    ．八×一．六公分，淤傷為六×二．五公分左手腕部淤傷約五．五×五公分
    右手背食指淤傷約五．×一．五公分左大腿背部淤傷，成平行直條狀，範圍約
    二十．五×四公分，二條平行直條狀之淤傷痕跡間隔約一公分寬左小腿後部淤
    傷約三×三公分），最後因頭部鈍器傷導致頭皮下血腫形成，頭顱骨嚴重骨折，
    腦部呈瀰漫性蜘蛛網膜下出血而死亡。嗣經警於胡家豪身上取出未交給丙○○之
    手機，查出胡家豪身分；另洪瀅任於警未發覺其犯罪前，主動向高雄市政府警察
    局新興分局自首而接受裁判，而循線查獲上情，並於丙○○身上起出胡家豪所有
    之GSP180 0型手機一支。
四、案經高雄縣警察局林園分局移送臺灣高雄地方法院檢察署檢察官偵察起訴。
      理  由
一、訊據上訴人即被告乙○○固不諱言於九十一年十一月二十日凌晨三時三十分許，
    獲悉被害人胡家豪至其所經營之「鈴俐時尚酒吧」飲酒，即偕同被告丙○○返回
    酒吧，與胡家豪一同飲酒，席間曾數落胡家豪，但沒有和胡家豪發生衝突，後因
    見丙○○與胡家豪在爭吵，就叫他們要吵到樓下去，不要在上面吵，過沒多久伊
    太太說他們在樓下打架，叫伊下去處理，伊見胡家豪被拉上車時，應被告洪瀅任
    之言，拿一包鹽巴給洪瀅任，並說看你們要去那裡，自行處理，就回到樓上店裡
    ，事後伊有打電話問洪瀅任他們二人在哪裡，叫他們二人到萊茵河餐廳吃東西等
    事實，惟矢口否認有殺害被害人胡家豪之預謀，辯稱：伊沒有拿鋁球棒給丙○○
    ，伊所說「載出去處理」之語，是指不要在這裡吵，看你們要去哪裡，自行處理
    ，伊還要做生意，並不知道丙○○會殺害胡家豪云云。被告丙○○雖坦承於前揭
    時日，與被告乙○○返回酒吧後，與被害人胡家豪同桌飲酒，因胡家豪一再要乙
    ○○過來飲酒，而與之發生爭吵，便將胡家豪押至酒吧樓下，先要拉胡家豪到洪
    瓊宗之車上，因沒有鑰匙，又將胡家豪拉到洪瀅任使用之另部車子時，因胡家豪
    反抗，先用手打他臉部，見胡家豪要逃跑，才用洪瀅任交付之球棒毆打他腿部，
    再將他押上車，並叫洪瀅任開車，本要載胡家豪到大樹，再叫胡家豪自己回家，
    等到洪瀅任將車開到案發地點，叫胡家豪自行下車後，要胡家豪將身上手機、證
    件及皮包交出，先用球棒打他的腿部，事後又用水果刀劃傷他後背腰部四刀，並
    抹灑鹽巴，而在洪瀅任去倒車時，又用球棒毆打胡家豪等事實，惟矢口否認有殺
    害被害人胡家豪之犯意，辯稱：伊押胡家豪上車後，將球棒丟上車，在車上才發
    現有刀子及鹽巴，並不知道鹽巴及刀子如何來的？另洪瀅任說伊講「如果今甲他
    不出事，換我有事」云云，其實是胡家豪說的，不是伊講的；胡家豪頭部的傷是
    因甲色昏暗不小心才打到他頭部，沒有故意朝他頭上打云云。
二、經查：
  (一)被害人胡家豪因在被告乙○○經營之中古車行兼職業務工作，因佣金問題時與被
    告乙○○發生爭執，是日凌晨三時三十分許，胡家豪電邀友人洪瓊宗陪同前往「
    鈴俐時尚酒吧」找被告乙○○談論佣金問題及被告乙○○與胡家豪飲酒之際，有
    訓斥數落胡家豪等過程，已經證人洪瓊宗於警訊、偵查及原審中證述明確（見警
    卷五十頁、偵查卷第四四頁反面、原審卷第一七九頁），徵諸被告乙○○於原審
    調查時亦坦稱：「被害人有在我中古車行作業務」「．．．我與丙○○、死者、
    洪瓊宗一起在聊車行的事。我對死者說他吹牛，說話不算話，沒有信用、自私，
    背信忘義，重色輕友，此事與車行無關。我認為死者在我這說一套、又作一套，
    這會影響我的工作發展。」等語（見原審卷第一一九頁），另被告丙○○於偵查
    中亦曾供稱：「我知道乙○○與被害人有關於買車之金錢糾紛。」等語（見偵查
    卷第六二頁），足見胡家豪與被告乙○○二人間確實因佣金問題存有芥蒂一節，
    實堪認定。
  (二)被告丙○○如何因不滿被害人胡家豪之言語態度，不顧胡家豪反抗，將胡家豪押
    至酒吧樓下，隨即將胡家豪押上車，過程中因胡家豪抵抗及逃跑，丙○○憤而徒
    手毆打胡家豪臉部，及手持洪瀅任交付之鋁球棒毆擊胡家豪腿部，致胡家豪腿部
    受重創後，再將之強押上車，召喚洪瀅任拿刀子，乙○○拿球棒、鹽巴及丙○○
    、乙○○均叫喚洪瀅任開車，乙○○並交代「載出去處理」等語之過程，已迭據
    同案洪瀅任於警訊、偵查及原審中供證明確（見警卷第十七至十九頁、偵查卷第
    二七頁反面至二九頁、九四頁、原審卷第一○九至一一○頁）。在場之證人吳仁
    傑、吳智偉亦均證稱：被告乙○○用台語說「載出去處理」等語（見偵查卷第一
    ○六頁反面、一○七頁）。被告丙○○則對於上述情節除有關刀子、鹽巴表示是
    在車上發現，不知是何人放的外，對其餘過程均坦承不諱（見原審卷第九八、九
    九頁及本院九十二年十月三十日準備程序筆錄），並於本院審理時供稱：我是聽
    乙○○的指示，他叫我帶被害人出去處理，意思是要帶出去打等語明確（見本院
    九十二年十二月十七日審判筆錄）。而被告乙○○亦坦認於丙○○與胡家豪在酒
    吧內爭吵時，有叫他們到外面吵及下樓目睹丙○○將胡家豪押上車後，拿一包鹽
    巴給洪瀅任，並對丙○○說看你們要去那裡，自行處理等語（見警卷第十四頁、
    原審卷第一二○頁及本院九十二年十月三十日準備程序筆錄），經核上揭被告丙
    ○○、乙○○、同案被告洪瀅三人對於其等坦承之部分，互核情節大致相符，自
    可採為丙○○、乙○○等人不利之證據。雖被告丙○○辯稱刀子與鹽巴是在車行
    途中才發現云云；被告乙○○辯稱沒有拿鋁球棒給被告丙○○云云，惟查：被告
    丙○○曾於車上，向洪瀅任詢問刀子在哪裡等情，已經被告丙○○於警訊時供述
    明確（見警卷第三頁），另於偵查中亦供述鹽巴是乙○○拿給洪瀅任的等語（見
    偵查卷第三十頁反面）；且被告乙○○亦坦承鹽巴是伊拿給洪瀅任無誤；又被告
    丙○○將胡家豪押上車後，叫被告乙○○拿鋁球棒等過程，亦迭經同案被告洪瀅
    任於前開偵查及原審中供證在卷，足徵被告丙○○、乙○○二人上開所辯及被告
    乙○○於本院辯稱：我沒有叫洪瀅任去開車載丙○○和被害人出去，鹽巴不是我
    主動交付的，鋁棒也不是我交給他們云云，無非事後卸責之詞，均不足採。同案
    被告洪瀅任嗣於本院前審改稱：本件是乙○○叫我去開車的，水果刀是我當吧台
    在用的，乙○○叫我去開車我一時緊張忘了放下，就一起帶上車，鹽巴和球棒是
    我開車到店門口乙○○直接丟到車上叫我們帶出去處理等語（見本院九十二年十
    月三十日準備程序筆錄）。於本院審理時證述：本件球棒和鹽巴是乙○○拿上車
    ，刀子是我要去開車時拿上去的等語（見本院九十三年十月十四日審判筆錄）與
    其前開供述略有不符，應係時隔較久，記憶陳述有誤所致，本院斟酌認應以較接
    近事件發生時之偵查及原審中之供述為可採，附此敘明。
  (三)右開事實二部分之犯行事實（丙○○侵占胡家豪手機部分除外），業經被告丙○
    ○、同案被告洪瀅任迭於警訊及偵審中大致坦承在卷，互核彼此供述之情節亦大
    致相符。被告丙○○雖辯稱：我沒有對胡家豪說：「如果今甲他（指胡家豪）不
    出事，換我有事」等語及最後是因甲色昏暗，不小心打到胡家豪的頭云云；被告
    乙○○則辯稱：我並沒有跟胡家豪講電話云云。惟查：被告丙○○於警訊時就其
    如何先用球棒毆打胡家豪腿部，再用刀子劃傷腰際，抹灑鹽巴，最後再持球棒連
    續重打胡家豪頭部四下等情，已詳述在卷（見警卷第三頁正、反面），同案被告
    洪瀅任對於上述情節亦供述歷歷（見警卷第十七頁正、反面、偵查卷第二九頁）
    ，且於警訊及偵查中分別指證被告丙○○曾說：「假如胡家豪如果不死他會有事
    」（見警卷第二一頁）及「如果今甲他不出事換我有事」等語明確（見偵查卷第
    九四頁反面），應非故意誣陷之詞，被告丙○○空言否認未對胡家豪為上開陳述
    ，無非避就之詞，不足採信；而同案被告洪瀅任嗣於原審及本院改稱：是胡家豪
    說「如果今甲我沒有事，換你有事」等語（見原審卷第一一○頁及本院九十二年
    十月三十日準備程序筆錄），衡諸當時胡家豪已身受重創，任由丙○○在傷口上
    灑鹽凌虐，豈敢再揚言放話之可能？是被告洪瀅任事後翻異之詞，顯係迴護被告
    丙○○而顛倒事實，亦不足採。又案發當甲為農曆十月十六日，未下雨，屬低雲
    量，已經本院函詢中央氣象局高雄氣象站屬實，有該站九十二年十二月三日高象
    字第○九二六四○○四八二號函附地面氣象要素軋孔表暨日出日沒時刻表一份在
    卷為佐，是縱認案發時為凌晨五時十餘分許，在位處高屏溪河床產業道路之偏遠
    處，甲色昏暗，但應不致視線不明，否則被告丙○○及洪瀅任對於上述情節何以
    仍能清晰描述之理？況同案被告洪瀅任於原審調查時仍陳稱：我從後照鏡看到丙
    ○○拿球棒打胡家豪的頸部等語（見原審卷第一一○頁），參酌其等二人當時所
    在位置，洪瀅任當時正在倒車，位置較遠，仍能目睹被告丙○○持球棒重擊胡家
    豪頭頸部，而當時近在胡家豪身邊之被告丙○○卻未能看清伊當時毆擊胡家豪身
    體何部位？顯難令人置信。足證被告丙○○事後所辯上開情詞，洵屬事後卸責之
    詞，委不足採。至於證人洪瀅任於本院審理時雖證述：我並沒有看到丙○○持球
    棒打胡家豪頭部，警察說我一定有看到，我不知道該怎麼講，所以我就說有，當
    時事實上我沒有看到，那時我已經倒車了等語（見本院九十三年十月十四日審判
    筆錄），應屬事後迴護被告丙○○之詞，自非可採。另於事實二所示之案發地點
    ，洪瀅任確實有撥打行動電話給被告乙○○，再交由胡家豪與被告乙○○對話等
    情，亦分別經被告丙○○、同案被告洪瀅任於原審供述屬實（見原審卷第一一○
    、二四一、二四二頁），並有被告乙○○、同案被告洪瀅任所使用行動電話之通
    聯記錄附卷可佐（見偵查卷第一八一頁反面），依該通聯記錄明細觀之，洪瀅任
    所使用之0000000000號行動電話確有於是日凌晨五時九分二十一秒撥打被告乙○
    ○所使用之0000000000號行動電話，通話時間長達七十九秒，接收基地台在屏東
    市○○○路一二一號八樓之紀錄，足徵洪瀅任、丙○○上述所言，確屬實情。被
    告乙○○選任辯護人雖以前開通聯紀錄之接收基地台在屏東市，與案發地點不符
    ，質疑洪瀅任、丙○○上開供述之真實性云云。惟基地台之接收地點係涵蓋一定
    之範圍，本件案發地點隔高屏溪河堤對岸即是屏東市，此經原審法官於九十二年
    七月二十日勘驗現場並製有現場圖附卷可憑（見原審卷第三二九、三三○頁），
    是在案發地點使用行動電話，而為高屏溪對岸之基地台接收，並不悖常理。又被
    告乙○○之選任辯護人於本院調查中聲請本院向泛亞電信公司函查：如於高雄縣
    大寮鄉○○村○○路往南方向三百公尺處，東向高屏溪河床產業道路內近七百公
    尺處撥打行動電話，是否可能由屏東市○○○路一二一號八樓基台接收等情，經
    該公司函覆本院稱：係有其可能性，但機率十分微小等情，有該公司九十三年七
    月十四日（九三）泛亞Ｅ字第０五二二號函附本院卷第一九六頁可稽。雖然機率
    十分微小，但既有可能性，且洪瀅任之上開行動電話於右述時地撥打乙○○上開
    行動電話，透過屏東市○○○路一二一號八樓基地台予以接收發話，始會留下通
    聯紀錄，是上開通聯紀錄應認與事實相符自得採為認定被告乙○○犯罪之證據，
    被告乙○○辯稱：案發當時並未與胡家豪通電話云云，亦無可採。
  (四)被害人胡家豪全身受有多處鈍器傷、切割傷痕跡，計有：(1)頭部鈍器傷（左眶
    部淤傷約二×一．六公分，眼鞏膜有出血右眶部淤傷約一．五×○．五公分，
    眼鞏膜有出血鼻部淤傷約一．八×一公分右頰部淤傷約三×二公分人中處
    淤傷嘴唇部淤傷、上嘴唇約四×二公分、下嘴唇約二．五×一．五公分、嘴唇
    粘膜層均有裂傷痕跡後頭部有頭皮下血腫形成，右頂部－顳部－枕部有血腫形
    成，約十二×十公分，左頂部－顳部－枕部有血腫形成，約十一×八公分）、(2)
    胸部鈍器傷（左胸部有一個圓形之印痕，約五×五公分，疑為手機所致。右
    前胸部淤傷約四×三公分左上胸部淤傷約三×一．五公分）、(3)背部鈍器傷（
    左上背部有大範圍之淤傷約十八×八公分）、(4)背部銳器傷（下背部有四處切割
    傷：距離頭頂五十九公分處，長二十二．七公分距離頭頂六十．二公分處，
    長二十二．三公分距離頭頂六十二．二公分處，長二十四．五公分距離頭頂
    六十八公分處，長十八公分）、(5)四肢鈍器傷（左上肢於左後肘部及左前臂後
    部有擦傷及淤傷，擦傷為二．八×一．六公分，淤傷為六×二．五公分左手腕
    部淤傷約五．五×五公分右手背食指淤傷約五．×一．五公分左大腿背部淤
    傷，成平行直條狀，範圍約二十．五×四公分，二條平行直條狀之淤傷痕跡間隔
    約一公分寬左小腿後部淤傷約三×三公分），而因頭部鈍器傷導致頭皮下血腫
    形成，頭顱骨嚴重骨折，腦部呈瀰漫性蜘蛛網膜下出血而死亡等情，已經檢察官
    督同法醫師相驗屍體屬實，製有勘驗筆錄、鑑定驗斷書、解剖紀錄報告、相驗屍
    體證明書及現場照片等附卷可稽（見相卷第二至三、六、十至二二頁、偵查卷第
    七二至八四頁、警卷第七九至八八頁），足徵被害人胡家豪確係因遭被告丙○○
    徒手毆打臉部、以球棒毆擊腿部、手臂及持刀劃割後背腰部，以致身上有多處鈍
    器傷、切割傷，最後因頭部鈍器傷導致頭皮下血腫形成，頭顱骨嚴重骨折，腦部
    呈瀰漫性蜘蛛網膜下出血而死亡，二者有相當因果關係，洵堪認定。丙○○對於
    持鋁棒毆擊胡家豪之頭部，足以造成胡家豪死亡之結果，非不能預見，且其發生
    死亡之結果並不違背其本意，其有殺人之不確定故意，至為明確，被告丙○○辯
    稱：伊並無預見會打死胡家豪，只是想教訓他而已云云，顯不足採。
  (五)被告丙○○從酒吧二樓將被害人胡家豪強押下樓後，即逕押往停放於路邊之自小
    客車等過程，已如前述，證諸證人洪瓊宗於偵查時證稱：「在下來時我還聽到丙
    ○○說『到現場再說』（台語），胡家豪不願意上他們的車，他們還揍他。」等
    語（見偵查卷第四六頁）及被告丙○○亦自承：上車後我叫洪瀅任要載往大樹方
    向等語（見原審卷第九九頁），核與被告洪瀅任供稱：是丙○○說要到大樹的方
    向等情一致，雖無積極證據足認渠等事先有預謀，但從此跡證顯示，應可證明被
    告丙○○將胡家豪強押到樓下之目的，即是要將胡家豪載離酒吧現場，且當時心
    中已有目的地，堪可認定。另被告丙○○因胡家豪抗拒上車，即手持洪瀅任交付
    之鋁球棒重擊胡家豪腿部，使其受重創之時，乙○○、洪瀅任均在場目睹，且當
    時證人即與胡家豪同行之洪瓊宗仍在現場，若被告等人意在教訓胡家豪，衡情此
    時教訓之意已達，應可罷手，何以被告等人仍執意要押胡家豪上車？且被告等人
    於匆忙間，仍分別交付鋁球棒、水果刀及鹽巴等物上車，再由洪瀅任開車離開酒
    吧。綜上以觀，乙○○、丙○○、洪瀅任等人於欲押胡家豪上車，並分別交付鋁
    球棒、水果刀及鹽巴上車之際，當預見將腿部受重擊無法行動之被害人深夜押往
    偏遠處，以鋁球棒重擊或以水果刀割傷，並在傷口灑鹽凌虐，可能發生死亡之結
    果，任其發生，即有不確定殺人犯意聯絡，至為明確。又查洪瀅任將車開至高雄
    縣大寮河床邊產業道路後，曾應胡家豪之請求，撥打行動電話給被告乙○○，由
    胡家豪與被告乙○○對話，雖丙○○、洪瀅任均供稱不知其二人對話內容，但洪
    瀅任於原審調查時供稱：「胡家豪一直說不要這樣。」等語（見原審卷第一一○
    頁），由此可知被告乙○○於接聽此通行動電話時，已知胡家豪身陷之處境，應
    可預見其不利之結果，而容任該結果之發生，未出言制止；且在酒吧現場時，被
    告乙○○亦已知悉胡家豪腿部已遭被告丙○○重擊受傷，若被告乙○○當時所言
    「載出去處理」是指不要在酒吧裡吵之意，何以此時被告乙○○不於電話中告知
    被告丙○○、洪瀅任，不要再傷害胡家豪，而任由胡家豪在電話中一再哀求被告
    乙○○不要這樣？況從前揭行動電話通聯紀錄查知，被告乙○○於是日凌晨五時
    三十七分許、五時四十七分許，又接續撥打洪瀅任之行動電話（見偵查卷第一八
    一頁反面），更應知悉渠等上開行徑，既未指示將胡家豪送醫，自對其死亡結果
    之發生，亦不違背其本意，再依證人吳智偉於警訊及偵查中均證述：在餐廳他們
    說看電視新聞就知道了，被告乙○○當時態度很平常等語（見警卷第三一頁及偵
    查卷第一○六頁反面、一○七頁），更足以證明被告乙○○所言「載出去處理」
    乙語之意涵絕非僅止於其所辯上開情詞而已。另參酌被告丙○○於警訊時供述：
    「．．．我將胡家豪拉下車，並叫胡家豪將皮包、手機拿出來後，我就將皮包、
    手機放入我的口袋，這時我聽到胡家豪說：『他不敢』，於是我問他：『你是不
    是都亂說話』，胡回答：『沒有』，我就用鋁球棒打他的腳（約三、四下），並
    且叫他趴著，．．．，再逼問他：『擱無亂講麼？』，他回答：『沒有』，於是
    我就再用鋁球棒連續重打他的頭部四下．．．」等語（見警卷第三頁正、反面）
    ，可見被告丙○○於該通電話掛斷後，仍繼續毆擊胡家豪之頭部，致造成胡家豪
    之死亡。足證被告乙○○對於胡家豪有遭殺害之危險，應有所預見，且其對胡家
    豪發生死亡之結果，亦不違背其本意，其有殺人之不確定故意，並與被告丙○○
    有犯意之聯絡，實無庸置疑。再查，洪瀅任事先亦已知情胡家豪腿部遭被告丙○
    ○重擊受傷之事實，又是開車載胡家豪到達事實二所示案發地點之人，對胡家豪
    是否有遭殺害之危險，依法應有防止之義務，其竟於在場聽聞目睹被告乙○○與
    胡家豪之對話內容後，仍容任被告丙○○再度傷害胡家豪，並於見被告丙○○毆
    擊胡家豪頭部，有致生命之危險時，未加以制止，而容任該結果之發生，始開車
    載被告丙○○離開現場，足徵洪瀅任對被告丙○○上開不確定故意殺人之行為，
    顯有默示之合致，亦應認有犯意之聯絡，昭然若揭。綜上所述，被告乙○○、丙
    ○○所辯各情，無非卸責之詞，不足採信。本件事證明確，被告等之犯行，均堪
    認定。
三、最高法院發回意旨指稱：卷查台灣高雄地方法院檢察署相驗屍體證明書記載，胡
    家豪死亡時間為九十一年十一月二十日上午五時許（見相驗卷第六頁）。然本案
    於丙○○未以水果刀劃傷胡家豪之前，洪瀅任所使用之0000000000號
    行動電話確有於是日（十一月二十日）凌晨五時九分二十一秒撥打乙○○所使用
    之0000000000號行動電話。洪瀅任於警局並稱其與丙○○離開現場返
 回高雄市時約凌晨六時許，乙○○撥打其行動電話0000000000號（見
    原判決第十三頁，警卷第二十頁），如此，台灣高雄地方法院檢察署相驗屍體證
    明書記載胡家豪死亡時間，與卷附通聯紀錄及洪瀅任供述是否相符，究竟法醫師
    憑何證據認定胡家豪之死亡時間﹖胡家豪正確死亡時間何時﹖尚待究明。經本院
    傳訊法醫師即證人尹莘玲結稱：當時在相驗屍體證書上寫胡家豪死亡時間為九十
    一年十一月廿日上午五時許，是經過調查結果認為是五點多，所以寫五時許即指
    五點多，我們隔二甲就進行複驗及解剖，我是擔任複驗及解剖，由解剖及複驗也
    無法確定被害人死亡時間，故我是以當時調查結果推定被害人死亡時間而記載於
    死亡證明書上等語（見本院卷第一九０、一九一頁），由上觀上，胡家豪之死亡
    時間應在案發當日上午五時十分以後之某時刻，而非五時正，併此明。
四、核被告乙○○、丙○○殺人之行為，係犯刑法第二百七十一條第一項之殺人罪及
    第三百零二條第一項之妨害自由罪。又被告等人先前所為傷害被害人之行為，已
    因犯意提升，而屬殺人之部分行為，不另論罪，又被告乙○○、丙○○與洪瀅任
    間，就前開殺人、妨害自由犯行，有犯意聯絡及行為分擔，均為共同正犯。又被
    告以上所犯二罪間，有方法結果之牽連關係，應依牽連犯之規定，從一重之殺人
    罪處斷。原審予以被告等論科，固非無見。惟查本件被告等人係於丙○○將受重
    創之胡家豪押入洪瀅任之自小客車後座，叫喚洪瀅任過來開車，並囑其攜帶刀子
    ，彼時乙○○從酒吧二樓下樓，見狀即直呼洪瀅任過去開車，洪瀅任聞言，即取
    水果刀一支後過去開車，乙○○隨即拿一包鹽巴交予洪瀅任，丙○○隨即叫乙○
    ○將放在酒吧內鋁球棒拿過來，乙○○立即轉身取棒，並指示「載出去處理」等
    語。由乙○○等三人在極短時間內密切配合，在一連串指示開車、取水果刀、交
    予鹽巴、拿取鋁球棒等行動下，迅速將胡家豪載離現場等情以觀，其等三人自丙
    ○○叫喚洪瀅任過去開車，並帶刀子，乙○○見狀直呼洪瀅任過去開車之際，三
    人即有殺人不確定犯意聯絡及行為分擔，至為明確。而原判決認被告等人在酒吧
    內，丙○○與胡家豪發生衝突，乙○○見狀示意丙○○帶胡家豪到酒吧外處理之
    際，即起意殺人，即有認定事實違誤之失，自有未合。被告等上訴意旨，仍執陳
    詞否認犯罪，公訴人上訴意旨，指摘原審就被告乙○○部分量刑過輕不當（對被
    告丙○○部分已撤回上訴），雖均無理由，然原審此部分判決既有上述可議，自
    應由本院將原審關於被告乙○○及被告丙○○共同殺人暨定執行刑部分判決予以
    撤銷改判。審酌被告等與洪瀅任僅因細故即合意強押被害人至偏僻處加以傷害、
    凌虐，對於被害人發生死亡之結果顯可預見，亦不違背其本意，手段兇殘，惡性
    非輕，犯後仍飾詞卸責，未見悔意等一切情狀，分別量處無期徒刑，並均依法宣
    告褫奪公權終身。上開被告等犯罪所用之水果刀、鋁球棒各一支及鹽巴一包，均
    已經被告丙○○丟棄，此經其供明在卷，顯已滅失，因非屬違禁物，且為避免日
    後執行之困難，故不併予宣告沒收，附此敘明。
五、公訴意旨另以：被告丙○○於右述時地，在其以非法方法限制被害人胡家豪之行
    動自由之際，見洪瓊宗前來制止，竟出言「再過來，就知道會死了」（台語）恐
    嚇洪瓊宗，使洪瓊宗因而心生畏懼退去，因認被告有犯刑法第三百零五條之恐嚇
    罪嫌。公訴人認被告丙○○有前開恐嚇罪嫌，係以告訴人洪瓊宗於九十一年十一
    月二十二日偵查中之指訴（見偵查卷第四五頁）為其論據。惟綜觀起訴書之全部
    意旨，此部分陳述應僅係單純闡述事實之經過，且證人洪瓊宗於警訊時並未有上
    開之陳述，及至原審調查時亦僅供稱：「丙○○跟我說『沒有我的事，叫我閃到
    一邊去』」等語（見原審卷第一七九、一八○頁），顯與其前揭供述之內容不符
    ，是洪瓊宗前揭偵查中之指訴，尚難認與事實相符。此外，又查無其他事證足資
    證明被告丙○○有此部分恐嚇犯行，本應為無罪之諭知，惟因此部分與前揭起訴
    論罪科刑部分，屬牽連犯之裁判上一罪關係，故不另為無罪之諭知，併予敘明。
六、被告丙○○另犯侵占罪業經判刑確定在案，本院不予論列，附此說明。
據上論斷，應依刑事訴訟法第三百六十九條第一項前段、第三百六十四條、第二百九
十九條第一項前段，刑法第二十八條、第二百七十一條第一項、第三百零二條第一項
、第五十五條、第三十七條第一項，罰金罰鍰提高標準條例第一條前段，判決如主文
。
本案經檢察官彭南雄到庭執行職務。
中    華    民    國     九十三     年      十        月      二十八    日
                              臺灣高等法院高雄分院刑事第三庭
                                  審判長法官  周賢銳
                                        法官  黃建榮
                                        法官  謝宏宗
右正本證明與原本無異。
如不服本判決應於收受本判決後十日內向本院提出上訴書狀，其未述上訴理由者，
並得於提起上訴後十日內向本院補提理由書狀（均須按他造當事人之人數附繕本)「
切勿逕送上級法院」。
                                      書記官  賴梅琴
中    華    民    國     九十三     年      十一      月       一       日
附錄：本判決論罪科刑法條：
刑法第二百七十一條第一項
殺人者，處死刑、無期徒刑或十年以上有期徒刑。
                                                                     Ａ
